臺灣板橋地方法院民事判決　　　　　　　95年度訴字第1793號
原　　　告　交通部公路總局第一區養護工程處
法定代理人　甲○○　　同上
訴訟代理人　成介之律師
被　　　告　森榮營造有限公司
法定代理人　乙○○
訴訟代理人　陳文松律師
複代理人　　方瓊英律師
上列當事人間債務人異議之訴事件，本院於96年4 月3 日言詞辯
論終結，判決如下：
    主  文
原告之訴駁回。
訴訟費用由原告負擔。
    事實及理由
一、原告起訴主張：
（一）兩造於民國（下同）93年11月12日就被告承攬原告於86年
      2 月18日所發包之「基隆暖暖至宜蘭大溪改善暖暖十分寮
      段基平隧道新建工程」（以下簡稱系爭工程）之工程合約
      ，因工程糾紛，於行政院公共工程委員會成立調解，調解
      內容為原告應給付被告新臺幣（下同）2,584,889 元，並
      於同年12月13日寄發於原告。調解成立後，因兩造當時協
      議依現況驗收，系爭工程並未完工，不可能結算被告所使
      用鋼筋水泥之數量，原告於94年5 月18日進行驗收，始結
      算被告是否超用材料，兩造曾就被告超用材料等事實，多
      次於94年11月4 日、同年月18日、95年2 月9 日開會就被
      告超用材料等事實協議，因此，被告主觀亦認超用材料並
      非在調解之範圍，被告超用材料之事實，係於兩造於調解
      成立後始進行結算時，應為執行名義成立後之事實，原告
      供給材料係原告與第三人之關係，於調解過程中，無法確
      定使用材料之數量及金額，依據調解書記載係就「工期延
      長」及「已完成工程數量與計價」，係就被告已完成之工
      程請求工程款，並非直接牽涉超用材料之部分，自調閱之
      調解卷宗並未討論及超用材料之部分至明，因此，調解書
      所記載「兩造捨棄系爭工程之所有其他請求權」，調解內
      容並不包括被告超用材料之部分，況依據兩造工程契約之
      附件詳細價目補充說明第4 條說明「本局工程材料除水泥
      、鋼筋、AC-10 地瀝青由本局按規定用量供應，並運至工
      地或伴合廠由包商管理使用外，其餘供料概用承包商自備
      」，且依契約所附之施工說明書第6.3 條之規定，凡本局
      供給之材料承包商自領用時起鷹負保管之完全責任，若有
      遺失、短少、或在裝卸搬運時損壞時不能使用，承包商應
      按原物價購補足，或照市價賠償，本局並得在估驗款內扣
      除之」，被告既有超用材料之事實，依據前開規定，自應
      將超用之材料返還或採扣款方式，經原告依據所屬公務員
      依法製作之發料單及材料驗收單，係經一定簽核程序而製
      作，具有證據能力及證明力，且依據被告最後一次於91年
      7 月15日所製作之施工日報表，計算被告超用材料之金額
      分別為散裝水泥3,547,688 元、散裝水泥2,357,896. 87
      元、鋼筋為2,495,729.79元，總和為8,401,314.66元，並
      催告被告繳還之，被告均置之不理，爰以本訴狀之送達，
      為扣抵之意思表示。被告執前開調解書，聲請強制執行，
      並由鈞院以95年度執字第23805 號受理中，按執行名義成
      立後，如有消滅或妨礙債權人請求之事由發生，債務人得
      於強制執行程序終結前，向執行法院對債權人提起異議之
      訴，強制執行法第14條第1 項前段定有明文。查原告於調
      解成立後，則將依法扣抵被告超用材料之金額，本件債權
      自已消滅，不得據以聲請強制執行，爰依前開規定，提起
      本訴。
（二）聲明：本院95年度執字第23805 號給付工程款強制執行程
      序應予撤銷。
二、被告抗辯：
（一）依據前揭行政院公共工程委員會93年11月12日調930018號
      調解成立書：「三、（二）兩造同意捨棄系爭工程所有其
      他請求或權利之行使」所示（被證3） ，兩造既然成立調
      解，同意捨棄「系爭工程」之其他所有請求權，則原告所
      主張之系爭工程材料債權，屬系爭工程之其他所有請求權
      ，為前述調解成立之確定效力所及，原告依法應不得再行
      主張，此有政府採購法第85條之1 第2 項、民事訴訟法第
      416 條第1 項及同法第380 條第1 項規定可稽，原告之抵
      銷主張應予駁回，原告於收受調解書後，並未於法定期限
      內對建議書提出異議或保留意見，足見原告同意建議書上
      所載，捨棄系爭工程之其他請求權之條款。
（二）工地現場所收到之材料數量，應以被告簽收之「材料簽收
      單」為依據，原告並未提出材料簽收單據，僅提出自行製
      作之原證3 清單及附表，依據原證3 所示，原告計算超用
      材料，係以所有提單數量為計算依據，然依原證3 「本所
      未收存之單據及數量」乙欄，原告並無簽收單據作為計算
      依據，原證3 係關於鋼筋材料供應之清單（2,808,972 元
      部分），並無原告所稱其他材料如：散裝水泥（
      3,352,794 元）、袋裝水泥（2,428,406 元）等材料清單
      ，如何以原證3 清單主張對被告有8,590,172 元之材料超
      用債權。原告自行製作報表，並未經兩造彙算，因此，原
      告並未舉證被告超用材料之事實。況於工程進行中，原告
      即曾發函要求被告更正施工日報表之供給材料數量，因此
      ，施工日報表之記載，常依據原告之要求而修正，自不以
      施工日報表作為計算之依據。依據被告所提出之被證10之
      會議記錄內容，足見，原告於91年4 月15日內部記載資料
      亦多所矛盾。
（三）原告主張以系爭契約所附施工說明書第6.3 條規定作為其
      請求退還超用材料之請求依據云云，惟查，該條規定為：
      「凡本局供給之材料，承包商自領用時起應負保管之完全
      責任。若有遺失、短少、或在裝卸搬運時損壞不能使用，
      承包商應按原物購還補足，或照市價賠償，本局並得在估
      驗款內扣除之」，故承包商發生應補足或賠償之義務，係
      以材料有遺失、短少、或在裝卸搬運時損壞不能使用等情
      事為要件，本件係超用材料問題，並不適用該條規定。
（四）原告雖主張調解過程中並無法預知超用多少材料之數量，
      超用材料為執行名義成立後之事實云云。若原告對於被告
      超用材料之事實，自應於調解過程中提出，於事後結算，
      然原告並未於調解過程中提出任何材料超用事實及請求，
      則應視為其已拋棄該部分請求權，原告不得再請求。原告
      又稱調解筆錄僅針對工期延長及已完成工程數量及計價二
      部分為調解云云，惟查，調解筆錄第二項及第三項明文記
      載：「綜上，他造當事人應給付申請人工程費用淨額為
      479,550,386 元」、「三、基於調解目的，於調解成立後
      ，兩造同意：（一）本工程就現況結案驗收並依契約規定
      辦理保固手續後他造當事人解除申請人履約保證責任。（
      二）兩造同意捨棄系爭工程所有其他請求或權利之行使（
      見調解筆錄第3 頁），故原告若主張工程費用應另扣除
      超用材料金額，其應於前開調解之第二項工程費用部分主
      張先行扣除，否則調解成立後原告應給付之工程費用係「
      工程費用淨額」，該金額已先扣除其他費用（見調解筆錄
      第3 頁第（二）項），原告應無權利再主張扣除。原告既
      已同意拋棄系爭工程所有其他請求或權利之行使，該拋棄
      之內容自應包含超用材料部分，否則原告事後得以不同名
      目費用主張扣除工程費用。依據公共工程委員會調解卷證
      所示，兩造曾就系爭工程之數量及單價進行數次書表之交
      換及協商，其中亦曾就鋼筋加工及阻立、混凝土等項目進
      行相關之意見交換（見調解卷宗，兩造93年3 月17日、93
      年4 月9 日、93年4 月20日、93年5 月10日、93年6 月1
      日等函之附表），足證兩造在調解進行中曾商談過工程材
      料問題。另依據證人陳鴻成、丙○○95年11月21日證稱：
      「證人陳：施工進行中雙方曾就超用材料的問題進行過調
      解，調解前即已發生超用材料的事實」，「證人劉：…我
      接任後即有發生過超用問題並開過會，公共工程會調解前
      即有發生超用鋼筋水泥問題」，「調解前有發現超用材料
      有開過幾次會議？證人劉：開過好幾次，應有作成會議記
      錄。」等詞（見本院95年11月21日筆錄第6 頁），足見系
      爭工程進行中，兩造曾就超用材料之事實開會協商。原告
      在本件調解前已知有超用材料之問題，在調解進行中，在
      系爭工程結算之書表交換中亦曾就工程材料之數量進行協
      商，原告稱材料超用問題係本件執行名義調解筆錄成立後
      發生之事實，得請求抵銷工程款等詞，並無理由。
（五）聲明：原告之訴駁回。
三、兩造不爭執之事實
（一）被告與原告於86年2 月18日簽訂「基隆暖暖至宜蘭大溪改
      善暖暖至十分段寮（4K+220~7k+200） 基平隧道新建工程
      （土木部分）」合約，由被告承攬前揭工程，嗣兩造因工
      程糾紛，經行政院公共工程委員會調解成立，原告應給付
      被告479,550,386 元工程費用，如原證1 之調解成立書可
      證，扣除調解成立前被告已領工程款及調解書二條第一款
      之款項後，原告尚應給付2,584,889 元予被告，此有原告
      95年6 月1 日及95年6 月15日函可證（見被證4 、5 ，本
      院卷第
      46、47、48頁），為兩造所不爭。
（二）原告執前開調解書向本院聲請強制執行，由本院以95年度
      執字第23805 號強制執行案件受理中，經本院調卷查核屬
      實。
四、本件爭點及本院判斷（見95年11月21日言詞辯論筆錄，本院
    卷第80頁）兩造協議並整理簡化爭點如下：
（一）原告主張被告超用鋼筋及水泥材料之事實，是否為執行名
      義成立後之事實？
 1、執行名義成立後，如有消滅或妨礙債權人請求之事由發生，
    債務人得於強制執行程序終結前，向執行法院對債權人提起
    異議之訴。如以裁判為執行名義時，其為異議原因之事實發
    生在前訴訟言詞辯論終結後者，亦得主張之。強制執行法第
    14條第1 項、第2 項分別定有明文。按債務人異議之訴，須
    以其主張消滅或妨礙債權人請求之事由，係發生於執行名義
    成立後者，始得為之。若其主張此項事由在執行名義成立之
    前即已存在，則為執行名義之裁判縱有不當，亦非異議之訴
    所能救濟（最高法院83年度台上字第2907號判決意旨參照）
    。按機關與廠商因履約爭議未能達成協議者，得以下列方式
    之一處理：(一)向採購申訴審議委員會申請調解。(二)向仲裁機
    構提付仲裁。前項調解屬廠商申請者，機關不得拒絕。採購
    申訴審議委員會辦理調解之程序及其效力，除本法有特別規
    定者外，準用民事訴訟法有關調解之規定。履約爭議之調解
    ，當事人不能合意但已甚接近者，採購申訴審議委員會應斟
    酌一切情形，並徵詢調解委員之意見，求兩造利益之平衡，
    於不違反兩造當事人之主要意思範圍內，以職權提出調解方
    案。當事人或參加調解之利害關係人對於前項方案，得於送
    達之次日起十日內，向採購申訴審議委員會提出異議。於前
    項期間內提出異議者，視為調解不成立；其未於前項期間內
    提出異議者，視為已依該方案調解成立。機關依前項規定提
    出異議者，準用前條第二項之規定。，政府採購法【民國91
    年2 月6 日修正】第85-1條第1 、2 、3 項、第85-4條分別
    定有明文。準此，依據政府採購法第85之1 第3 項規定調解
    ，當事人於收受通知之翌日起10日內，未異議者，視為成立
    調解，而依據前開規定而成立之調解，核屬強制執行法第4
    條第1項 第6 款規定「其他依法律之規定得為強制執行名義
    者」之情形，合先敘明。
 2、參之證人陳鴻成（原告所屬工務課工務員）於本院審理時證
    述：「被告訴訟代理人問：（超用材料是否在調解前即發生
    的事實？）施工進行中雙方曾就超用材料的問題進行過調解
    ，調解前即已發生超用材料的事實」；證人丙○○（原告所
    屬工務所主任）證述「（法官問：何時與被告發生超用鋼筋
    水泥之爭執）我於91年10月底接任工務所主任，我接任後即
    有發生過超用問題並開過會，公共工程會調解前即有發生超
    用鋼筋水泥問題」，「（法官問（提示原證6 、7 、8） 之
    前是否發生類似爭執。當時是否有開會這些會議？... 每月
    結算時即有發生超用的情形，... 每個月都會知道被告有超
    用鋼筋水泥的問題」等語（見本院95年11月21日筆錄，本院
    卷第85頁），再參之被告所提出之被證11即系爭工程於94年
    5 月30日就原告所提供材料數量進行檢討，其會議內容記載
    「承商至91年4 月15日寄領取散裝水泥.... 請 承商修正施
    工日報表中局供材料數量」等語，足見系爭工程進行中，尚
    未進行本件調解前，原告每月均會得知被告超用材料之事實
    及金額，且兩造曾數次就被告超用材料問題進行會議協商等
    情至明。準此，依據原告所提供最後一日之施工日報表為91
    年7 月15日，系爭工程因被告早於91年7 月間即已停工，本
    件被告於93年1 月8 日聲請調解，而於93年11月12日成立調
    解，因此，被告超用材料之事實，應發生在執行名義成立前
    之事實，應堪認定。原告既早已於91年7 月間前，每月均已
    知悉被告超用材料之事實，即應於調解程序中提出，其怠於
    在調解程序中結算被告超用材料之金額，自不得以原告未及
    時計算被告超用材料之金額，逕為主張被告超用材料之金額
    ，係發生於於執行名義成立後始發生云云，自不可採。原告
    所提出之原證6 、7 、8 之會議記錄，僅能證明二造於調解
    後仍就被告超用材料之事實進行會議協商，並不能證明被告
    超用材料之事實發生於執行名義成立後。再者，系爭調解書
    分別就被告所完成之工程分別工期延長請求部分及已完工工
    程數量與計價部分之工程費用為508,380,227 元，再就上開
    工程費用扣減(一)被告應承擔超挖以混凝土回填費用、(二)隧道
    內侵後續承商修挖費用，(三)抽崩段保險結付應自他造當事人
    給付扣除之費用，再增加給付隧道開挖延長增加成本費用工
    程費用之部分，二者加減帳後，原告尚應給付工程費用淨額
    為479,550,386 元（見本院卷第8 頁），因此，原告於調解
    程序既可計算前開工程之相關加減帳，並無不能計算被告超
    用材料金額之情形，況依據系爭調解書第二項記載「兩造同
    意捨棄系爭工程所有其他請求權」等語，準此以解，兩造應
    已就系爭工程全部應給付之金額達成合意，從而，原告主張
    須於工程驗收後才能結算被告超用材料之金額云云，自不可
    採。
 3、綜上所述，原告既不能舉證被告超用材料之事實，係發生於
    執行名義成立後，揆之前開規定，原告提起本件債務人異議
    之訴，即屬無據，應予駁回。
五、本件事證已明，兩造其餘攻擊防禦方法及爭點，核與本件判
    決結果無涉，爰不一一論述。
六、結論：原告之訴為無理由，依民事訴訟法第78條，判決如主
    文。
中　　華　　民　　國　　96　　年　　4 　　月　　30　　日
                  民事第三庭法　  官　徐玉玲
以上正本係照原本作成
如對本判決上訴，須於判決送達後20日內向本院提出上訴狀
中　　華　　民　　國　　96　　年　　4 　　月　　30　　日
                    　　　　書 記 官　朱家惠
